臺灣高等法院高雄分院刑事判決
110年度上訴字第880號
上  訴  人  
即  被  告  魏美秀


選任辯護人  柳聰賢律師
            柳馥琳律師
上列上訴人因違反毒品危害防制條例案件，不服臺灣高雄地方法
院109年度訴緝字第38號，中華民國110年6月28日第一審判決（
起訴案號：臺灣高雄地方檢察署100年度偵字第33575號、第3447
9號、第34964號、101年度偵字第11072號），提起上訴，本院判
決如下：
    主  文
上訴駁回。
    事  實
一、魏美秀與王建勝（已歿，另經原審法院為不受理判決）均明
    知假麻黃及甲基麻黃均係毒品危害防制條例第2條第2項第
    4款所列之第四級毒品，不得持有逾重、運輸或製造，竟共
    同基於運輸及製造第四級毒品之犯意聯絡，先由魏美秀於民
    國100年11月27日某時許，與住在嘉義縣太保市某不詳處所
    之真實姓名不詳、綽號「阿亮」之成年人聯絡後，由王建勝
    駕駛車牌號碼0000-00號自小客車搭載魏美秀前往「阿亮」
    住處，向「阿亮」取得附表一編號1至7所示之假麻黃及甲
    基麻黃共7包（下稱該批毒品），因該批毒品含蠟無法直接
    作為製造毒品之原料，魏美秀及王建勝為試驗能否將蠟分離
    ，以圖日後代工製造毒品之機會，遂於當日晚間，共同將該
    批毒品自「阿亮」住處運輸至高雄市三民區堯山街上之御宿
    汽車旅館內，以王建勝所有如附表一編號8至13所示之工具
    及氫氧化納、鹽酸等化學原料，加工提煉該批毒品，惟無法
    成功將蠟完全去除而未遂。魏美秀及王建勝遂承前運輸第四
    級毒品之犯意聯絡，於翌（28）日晚間8時許，再度駕駛上
    開自小客車運輸該批毒品前往「阿亮」住處，經「阿亮」告
    知只要再加入其他化學原料即可成功分離後，魏美秀及王建
    勝再從「阿亮」住處出發，運輸該批毒品返回魏美秀當時位
    於高雄市○○區○○○路000巷00弄0號之住處時，因王建勝另涉
    販毒案件遭警跟監，而於同日晚間11時25分許，為警當場拘
    獲，並在前揭自小客車內扣得附表一所示之物，始悉上情。
二、案經高雄市政府警察局刑事警察大隊報告臺灣高雄地方檢察
    署檢察官偵查起訴。
    理  由
一、證據能力部分：
    按被告以外之人於審判外之言詞或書面陳述，屬傳聞證據，
    原則上不得作為證據；惟被告以外之人於審判外之陳述，雖
    不符刑事訴訟法第159條之1至第159條之4之規定，而經當事
    人於審判程序同意作為證據，法院審酌該言詞陳述或書面陳
    述作成時之情況，認為適當者，亦得為證據，刑事訴訟法第
    159條第1項、第159條之5第1項分別定有明文。查本判決所
    引用屬於傳聞證據之部分，均已依法踐行調查證據程序，且
    檢察官、被告及辯護人於本院審理時，均明示同意有證據能
    力（本院卷第123頁），基於尊重當事人對於傳聞證據之處
    分權，及證據資料越豐富越有助於真實發現之理念，本院審
    酌該等證據作成時之情況，並無違法取證之瑕疵，且無顯不
    可信之情形，以之作為證據應屬適當，自均有證據能力。
二、認定事實所憑之證據及理由：
　  前揭犯罪事實，業據上訴人即被告魏美秀（下稱被告）於警
    詢、偵訊、原審及本院審理時均坦承不諱（警三卷第85頁，
    偵三卷第11頁、第57至58頁，聲羈卷第5至6頁，原審審訴卷
    第119頁，本院卷第121、190、198頁），核與證人即同案被
    告王建勝之證述相符（警一卷第12頁，警三卷第35至37頁、
    第69至71頁，偵三卷第14至15頁、第60頁），復有監視器翻
    拍照片、高雄市政府警察局刑警大隊100年11月28日搜索扣
    押筆錄及扣押物品目錄表在卷可稽（警一卷第15頁、第33至
    39頁），暨附表一所示之物扣案足憑。又附表一編號1至7所
    示之物，經鑑定後確認分別含有假麻黃及甲基麻黃成分，
    亦有內政部警政署刑事警察局101年1月17日刑鑑字第100017
    2580號鑑定書存卷可查（警三卷第263至266頁），足認被告
    之自白與事實相符，堪予採信。是以，被告有於前揭時地與
    同案被告王建勝共同運輸第四級毒品既遂及製造第四級毒品
    未遂之犯行，洵堪認定。本案事證明確，應依法論科。
三、論罪科刑：
　㈠按刑事法上所謂製造行為，乃指利用各種原、物料予以加工
    ，製作成特定目的之產品。是凡在該特定目的完成前，所採
    取之一切人為措施，均屬之。其著手，當自為該特定目的，
    而於原、物料施加人工之際，即已開始。且由原、物料製造
    成毒品之成品，固有其一定之化學、物理變化及相應之步驟
    ，然製造毒品行為並不以此為限，凡為製造毒品之目的，而
    於原、物料施以人為加工改製，即已著手於製造行為，不以
    原、物料已發生化學或物理變化為限。故將劣質毒品加工提
    高其純度，將液態毒品加工成固態，將粉末狀毒品依所需形
    狀、顏色、劑量加工成錠劑，或使潮濕之毒品乾燥化等，均
    應成立製造毒品罪（最高法院97年度台上字第2940號、104
    年度台上字第2956號判決意旨參照）。經查，被告於羈押及
    偵查訊問時供稱：「阿亮」說麻黃素裡面有加蠟，叫我將蠟
    和麻黃素分離，我有跟王建勝在汽車旅館提煉麻黃素，要將
    蠟分離，但是分離不出來等語（聲羈卷第5頁，偵三卷第57
    至58頁）；同案被告王建勝於警詢時供稱：「阿亮」說這批
    麻黃素品質不佳，有添加蠟，將麻黃素交給我，希望我能將
    蠟分離，提煉出純度更佳的麻黃素，我拿燒杯、石綿網、氫
    氧化鈉、鹽酸在御宿旅館房間加工提煉，但沒有成功去蠟等
    語（警三卷第69至71頁），足見被告及同案被告王建勝已經
    著手將假麻黃及甲基麻黃加工除蠟以提高純度之行為，則
    揆諸前揭說明，自已該當於著手製造第四級毒品之行為無訛
    。惟被告及同案被告王建勝始終堅稱並未成功除蠟等語，參
    諸扣案之假麻黃及甲基麻黃純度分別介於82%至98%間，有
    前揭鑑定書可佐，尚無法排除其中仍含有蠟之成分；且本案
    並未扣得被告及同案被告王建勝原始取得之假麻黃或甲基
    麻黃，即無從比對經被告及同案被告王建勝加工後，是否
    已經有效除蠟，依「罪疑惟輕，利於被告」之原則，應認本
    案製造第四級毒品之行為尚未完成，而屬未遂。
　㈡次按行為不能發生犯罪之結果，又無危險者，不罰，刑法第2
    6條固有明文。惟此處所謂之「不能未遂」，應認唯有行為
    人出於「重大無知」，將本質上不可能達到既遂之行為誤以
    為可能導致既遂，並進而實行客觀上完全欠缺危險性的行為
    ，始能受不能未遂之評價而邀刑罰之寬容。換言之，除實行
    行為客觀上完全欠缺危險性外，行為人必須誤認自然之因果
    法則，非僅單純錯認事實或僅因一時、偶然之原因，致未對
    法益造成侵害等情狀，而係出於「重大無知」，誤認其可能
    既遂，始有成立不能未遂之可言（最高法院98年度台上字第
    5197號判決意旨參照）。查被告及同案被告王建勝係因該批
    毒品含蠟，為求除蠟以提高純度而實行加工行為。且經原審
    及本院函詢內政部警政署刑事警察局之結果，回覆稱：得透
    過物理或化學方式去除其外之蠟；相關方法涉及行為人知識
    、技術及設備等因素，無法逕予說明等語，有內政部警政署
    刑事警察局110年4月8日刑鑑字第1100032140號、110年10月
    25日刑鑑字第1108014857號函各1份在卷可查（原審卷第227
    頁，本院卷第75頁），足見對該批毒品除蠟以提高純度之行
    為有既遂之可能性。是以，縱使被告及同案被告王建勝之除
    蠟方法無從提高該批毒品之純度，惟既然其等之行為所欲達
    成之結果並非無法實現，且已著手於犯罪構成要件之實行，
    非客觀上毫無危險，亦未誤認普遍、恆常之自然法則，僅偶
    然錯認事實情狀而已，對於犯罪結果之無法實現洵非出於重
    大無知之情形，即應屬普通未遂，而非不能未遂。因此，辯
    護人辯稱被告之製造第四級毒品行為應屬不能犯云云，尚非
    可採。
　㈢又行為人攜帶毒品而移動位置，究竟該當運輸或持有毒品，
    主要應視被告之犯意、目的、毒品多寡、移動距離遠近等一
    切因素綜合判斷（最高法院103年度台上字第1993號判決意
    旨參照）；毒品危害防制條例所稱之運輸毒品行為，並不以
    自國外輸入國內，或從國內輸出國外者為限，亦不限於運輸
    他人之物品為必要，祇要行為人基於運輸毒品之意圖，而有
    自此地搬運輸送毒品至他地之行為，不論其係為自己運送或
    為他人運送，亦不問其係在國境內外之間或僅在國內運輸，
    其犯罪即已成立。再運輸毒品罪之處罰，其立法目的係為避
    免毒品在兩地之間流通，導致毒品擴散之結果發生，以維護
    國家安全、社會秩序及增進公共利益所必要（最高法院104
    年度台上字第1566號判決意旨參照）。再者，運輸毒品罪祇
    以所運輸之毒品已實施運送為已足，並非以運抵目的地為完
    成犯罪之要件，換言之，區別該罪既遂、未遂之依據，應以
    已否起運為準，既已起運，構成該罪之輸送行為即已完成，
    不以達到目的地為既遂條件（最高法院95年度台上字第990
    號判決意旨參照）。查被告及同案被告王建勝本意雖在製造
    第四級毒品，惟其等自嘉義縣運送毒品前往高雄市製造，二
    地相距甚遠，有使相當數量毒品擴散之虞，顯非短途持送之
    情形，又該批毒品純質淨重共84.17公克，依其等運送毒品
    之數量及移動距離，堪認被告及同案被告王建勝除製造第四
    級毒品外，亦有共同運輸第四級毒品之犯意聯絡及行為分擔
    ，依前開說明，自應另成立運輸第四級毒品罪。且該批毒品
    既已自嘉義市起運，其運輸行為自已完成而為既遂。
　㈣新舊法比較：
　1.按行為後法律有變更者，適用行為時之法律，但行為後之法
    律有利於行為人者，適用最有利於行為人之法律，刑法第2
    條第1項定有明文。此所謂適用最有利於行為人之法律，應
    將行為時之法律與中間時法及裁判時之法律，就罪刑有關之
    一切情形，綜其全部之結果而為整體之比較，擇其最有利於
    行為人之法律，予以適用；比較刑度之輕重，以主刑之比較
    為先，其重輕則依刑法第33條規定之次序定之。同種之刑，
    以最高度之較長或較多者為重。最高度相等者，以最低度之
    較長或較多者為重，刑法第35條第1項、第2項分別定有明文
    。
  2.本案被告行為時，92年7月9日修正公布之毒品危害防制條例
    第4條第4項規定：「製造、運輸、販賣第四級毒品者，處3
    年以上10年以下有期徒刑，得併科新臺幣300萬元以下罰金
    。」嗣於104年2月4日修正公布改為：「製造、運輸、販賣
    第四級毒品者，處5年以上12年以下有期徒刑，得併科新臺
    幣300萬元以下罰金。」再於109年1月15日修正公布改為：
    「製造、運輸、販賣第四級毒品者，處5年以上12年以下有
    期徒刑，得併科新臺幣500萬元以下罰金。」經比較新舊法
    之結果，自應以被告行為時即92年7月9日修正公布之規定較
    有利於被告。
  3.98年5月20日增訂公布之毒品危害防制條例第17條第2項規 
    定：「犯第4條至第8條之罪於偵查及審判中均自白者，減輕
    其刑。」嗣於109年1月15日修正公布改為：「犯第4條至第8
    條之罪於偵查及歷次審判中均自白者，減輕其刑。」經比較
    新舊法之結果，應以修正前之規定對被告較有利。
　4.經綜合比較後，應適用被告行為時即92年7月9日修正公布之
    毒品危害防制條例第4條第4項之規定論處，並依98年5月20
    日增訂公布之同條例第17條第2項之規定減輕其刑。
　㈤核被告所為，係犯92年7月9日修正公布之毒品危害防制條例
    第4條第6項、第4項之製造第四級毒品未遂罪及同條第4項之
    運輸第四級毒品罪。其持有逾量第四級毒品之低度行為，應
    為製造及運輸第四級毒品之高度行為所吸收，不另論罪。其
    數度往返嘉義縣及高雄市之運輸犯行，係基於同一犯意，於
    密切接近之時間、地點所為之行為，侵害法益相同，應視為
    同一行為之數次舉動，僅論以接續犯之單純一罪。其與同案
    被告王建勝就上開犯行均具有犯意聯絡及行為分擔，應依刑
    法第28條規定論以共同正犯。又毒品危害防制條例為防制毒
    品危害，維護國民身心健康，於其第4條第1項至第4項，區
    別分級相同毒品之製造、運輸及販賣行為，於各該條項併列
    入罪處罰而同其法定本刑，可徵製造、運輸或販賣相同分（
    等）級毒品行為之法益危害性，應無分軒輊（最高法院109
    年度台上字第4571號判決意旨參照）。本案被告係以一行為
    同時觸犯運輸第四級毒品既遂及製造第四級毒品未遂罪，而
    成立想像競合犯之關係，於其行為客體同一，且法定刑相同
    ，復無其他足資比較犯罪輕重之情況下，運輸毒品之行為既
    已達既遂程度，其行為階段、所生危害及可罰程度，均較尚
    未發生犯罪結果之製造第四級毒品未遂罪為重，自應以既遂
    犯之情節重於未遂犯，而應依刑法第55條前段之規定，論以
    想像競合犯，從一重之運輸第四級毒品既遂罪處斷。被告於
    偵查及審理中均自白，已如前述，應依98年5月20日增訂公
    布之毒品危害防制條例第17條第2項規定，減輕其刑。
四、上訴論斷之理由：　　
　㈠原審認被告罪證明確，因而適用92年7月9日修正公布之毒品
    危害防制條例第4條第4項、第6項、98年5月20日增訂公布之
    同條例第17條第2項、刑法第2條第1項、第11條、第28條、
    第55條前段等規定，並以行為人之責任為基礎，審酌被告應
    知毒品對於人體身心健康之危害性，且對社會治安亦有相當
    危害，仍為圖不法利益，與同案被告王建勝共同製造、運輸
    第四級毒品，危害他人身體健康及社會秩序匪淺，所為顯然
    不當；再參以被告曾坦承犯行，嗣後又否認犯行之犯後態度
    ；暨其國小畢業之智識程度、經濟狀況勉持、喪偶、有1 個
    癱瘓兒子需要照顧之生活狀態，並兼衡被告之前科素行、犯
    罪手段、於本案參與之情節較同案被告王建勝為輕等一切情
    況，量處被告有期徒刑2年。並說明：
　1.扣案如附表一編號1至7所示之物，分別含有假麻黃及甲基
    麻黃成分而屬於違禁物，已如前述，應依刑法第38條第1項
    之規定宣告沒收，其上之包裝袋應殘留有些微毒品，客觀上
    無法析離，應視同毒品併予宣告沒收。至送驗耗損部分因已
    滅失，爰不另予宣告沒收。
　2.扣案如附表一編號8至13所示之物，均屬本案製造毒品未遂
    罪所用之物，業經被告及同案被告王建勝自承在卷（警三卷
    第29頁，偵三卷第11頁，聲羈卷第5頁），應依毒品危害防
    制條例第19條第1項之規定宣告沒收。
　3.被告雖係利用附表一編號21即車牌號碼0000-00號自小客車
    運輸該批毒品，惟該批毒品之數量可隨身攜帶，且該車僅為
    一般交通工具，可供生活交通往來使用，非以「專供」犯運
    輸第四級毒品罪所使用，無庸依同條例第19條第2項之規定
    諭知沒收。
　4.至其餘如附表一編號14至20及附表二所示之扣案物，因卷內
    尚無證據證明與本案犯罪有關，均不予諭知沒收。
  ㈡被告及辯護人雖稱被告及其子均罹患重病，請求依刑法第59
    條之規定減輕其刑云云。惟按犯罪之情狀顯可憫恕，認科以
    最低度刑仍嫌過重者，得酌量減輕其刑，刑法第59條固有明
    文。然此所謂「犯罪之情狀顯可憫恕」，係指審酌刑法第57
    條各款所列事項以及其他一切與犯罪有關之情狀之結果，認
    其犯罪足堪憫恕者而言，必須犯罪另有特殊之原因與環境等
    ，在客觀上顯然足以引起一般同情，認為縱予宣告法定最低
    度刑，猶嫌過重者，始有其適用（最高法院45年台上字第11
    65號判例意旨參照）。查92年7月9日修正公布之毒品危害防
    制條例第4條第4項運輸第四級毒品罪之最低法定本刑為有期
    徒刑3年，被告已依98年5月20日增訂公布之同條例第17條第
    2項規定減輕其刑，故其最低法定本刑為有期徒刑1年6月。
    參酌上開刑度對應於本案之犯罪情節為運輸第四級毒品既遂
    及製造第四級毒品未遂之想像競合犯，造成毒品氾濫及危害
    社會秩序之風險非低，尚難認有何縱予宣告法定最低度刑，
    仍嫌過重之情形。至被告所提其與其子罹病等情，亦難認有
    何特殊之原因與環境等，在客觀上顯然足以引起一般同情，
    而有縱予宣告法定最低度刑，仍嫌過重之情形，自不能再適
    用刑法第59條規定酌減其刑。
  ㈢本院依刑法第57條之規定綜合參酌前揭各情，認原判決認事
    用法，並無不合，量刑亦屬允當。被告上訴意旨猶執前詞，
    指摘原判決量刑過重，為無理由，應予駁回。
據上論結，應依刑事訴訟法第368條，判決如主文。
本案經檢察官鄭博仁提起公訴，檢察官高大方到庭執行職務。
中　　華　　民　　國　　111 　年　　3 　　月　　30　　日
                  刑事第二庭  審判長法  官  孫啓強
                                    法  官  范惠瑩
                                    法  官  鄭詠仁
以上正本證明與原本無異。
如不服本判決，應於判決送達後20日內向本院提出上訴狀，其未
敘述理由者並應於提出上訴狀後20日內向本院補提理由書（應附
繕本）。
中　　華　　民　　國　　111 　年　　3 　　月　　30　　日
                                    書記官  楊明靜
附錄本判決論罪科刑法條：
92年7月9日修正公布之毒品危害防制條例第4條第4項
製造、運輸、販賣第四級毒品者，處三年以上十年以下有期徒刑
，得併科新臺幣三百萬元以下罰金。
附表一：（王建勝車上扣得物品）
編號 物品名稱 數量單位 鑑定結果 1 假麻黃（原記載「安非他命，毛重0.3公克」） 1包 檢出第四級毒品：毒品先驅原料假麻黃成分。驗前純質淨重0.01公克，驗後用罄，只沒收包裝袋。 2 假麻黃 1包 檢出第四級毒品：毒品先驅原料假麻黃成分。驗前純質淨重1.66公克。 3 假麻黃 1包 檢出第四級毒品：毒品先驅原料假麻黃成分。驗前純質淨重0.54公克。 4 假麻黃 1包 檢出第四級毒品：毒品先驅原料假麻黃成分。驗前純質淨重0.07公克。 5 甲基麻黃 1包 檢出第四級毒品：毒品先驅原料甲基麻黃成分。驗前純質淨重27.41公克。 6 甲基麻黃 1包 檢出第四級毒品：毒品先驅原料甲基麻黃成分。驗前純質淨重40.48公克。 7 甲基麻黃 1包 檢出第四級毒品：毒品先驅原料甲基麻黃成分。驗前純質淨重14.00公克。 8 燒杯 1個  9 活性碳 1包  10 濾紙 1包  11 石棉網 1片  12 夾鏈袋 1包  13 滴管 1支  14 王建勝護照 1本  15 王建勝台胞證 1本  16 陳建全護照 1本  17 手機（門號：000000000000號） 1支  18 手機（門號：0000000000號） 1支  19 安非他命 毛重1.3 公克  20 安非他命吸食器 1支  21 汽車（車牌號碼0000-00號） 1輛  
附表二：（被告住處扣得物品）
編號 物品名稱 數量單位 1 製毒原料表 1張 2 黑色手機（門號0000000000號） 1支 3 白色手機 1支 4 加熱器 1台 5 燒杯 1個 6 電子磅秤 1台 7 排水橡膠軟管 1條 8 手機（門號0000000000號） 1支